【裁判字號】    99,抗,1441
【裁判日期】    991227
【裁判案由】    強制執行聲明異議
【裁判全文】
臺灣高等法院民事裁定                  99年度抗字第1441號
抗  告  人  花旗（台灣）商業銀行股份有限公司
法定代理人  管國霖
上列抗告人因與相對人廖次郎間清償借款強制執行事件，聲明異
議，對於中華民國99年8月24日臺灣新竹地方法院99年度執事聲
字第36號裁定提起抗告，本院裁定如下：
    主  文
原裁定廢棄，應由臺灣新竹地方法院更為裁定。
    理  由
一、本件抗告人主張：抗告人與華僑商業銀行股份有限公司（下
    稱華僑銀行）之合併係依金融機購合併法之規定辦理，抗告
    人為存續銀行，華僑銀行因合併而消滅，然「合併」本質並
    非債權讓與。按金融機構合併法第15條之適用主體為「以收
    購金融機構不良債權為目的之資產管理公司」，惟抗告人係
    屬銀行業，而非資產管理公司，應無第15條之適用。且金融
    機構合併法第18條第1項係載明金融機構概括承受或概括讓
    與者，準用本法之規定，既係準用，顯示依本法之合併即非
    概括承受或概括讓與。又同條第3項提到金融機構「為概括
    承受、概括讓與、分次讓與或讓與主要部分之營業及資產者
    …」，其中概括承受及概括讓與兩種情況，已由同條第1項
    排除，後面分次讓與及讓與主要部分之營業，解釋上亦非「
    合併」，因讓與並不會讓法人消滅，本質與「合併」不符。
    原法院未針對抗告人所提出之說明予以反駁，僅以抗告人與
    華僑銀行合併，並概括承受華僑銀行之債權債務，即認定合
    併屬債權讓與之類型，於法無據。其遽以裁定認抗告人未提
    出債權讓與已合法通知債務人之證明文件即駁回抗告人之異
    議，顯無理由，爰聲明廢棄原裁定等語。
二、按金融機構，指下列銀行業、證券及期貨業、保險業所包括
    之機構，及其他經主管機關核定之機構。銀行業︰包括銀行
    、信用合作社、農會信用部、漁會信用部、票券金融公司、
    信用卡業務機構及郵政儲金匯業局。合併︰指二家或二家以
    上之金融機構合為一家金融機構。存續機構：指因合併而存
    續之金融機構。金融機構合併法第4條第1項第1款、第2款、
    第4款定有明文。復按非農、漁會信用部之金融機構合併時
    ，除公開發行股票之公司應依證券交易法第三十六條第二項
    規定，於事實發生之日起二日內辦理公告並申報外，應依前
    條（即第8條）規定為合併之決議後，於十日內公告決議內
    容及合併契約書應記載事項，得不適用公司法第七十三條第
    二項及其他法令有關分別通知之規定，該公告應指定三十日
    以上之一定期間，聲明債權人、基金受益人、證券投資人或
    期貨交易人，得於期限內以書面提出合併將損害其權益之異
    議。前項公告，應於全部營業處所連續公告至少七日，並於
    當地日報連續公告至少五日。金融機構不為第一項公告或公
    告不符前項之規定，或對於在其指定期間內對提出異議之債
    權人、基金受益人、證券投資人或期貨交易人，不為清償、
    了結或不提供相當之擔保者，不得以其合併對抗債權人、基
    金受益人、證券投資人或期貨交易人。金融機構合併法第9
    條亦定有明文。
三、經查，本件係債權人華僑銀行與抗告人花旗（臺灣）商業銀
    行股份有限公司（下稱花旗銀行）進行合併，抗告人花旗銀
    行為存續公司。花旗銀行與華僑銀行間之合併，係屬公司間
    之合併關係，並非僅對於債權債務之概括承受或概括讓與，
    應無金融機構合併法第18條之適用，而應適用金融機構合併
    法第9條之規定。依上開法條有關「公告」之規定，係指對
    於金融機構之債權人、基金受益人、證券投資人或期貨交易
    人等人為之，請其等得於期限內以書面提出合併將損害其權
    益之異議，並不包括公司之「債務人」。因公司合併後，對
    於公司債權人之權益影響重大，因此在有關合併之外部程序
    上，特別規定需踐行保護公司債權人之程序，但與公司某特
    定債權因公司合併後所發生之權利移轉關係，是否應通知債
    務人或以公告代替通知者無涉。據此，對於銀行之合併，金
    融機構合併法對於銀行與銀行間之合併關係，對於存續公司
    就被合併公司之債權承受應否通知債務人，既未為特別規定
    ，自應回歸一般公司法關於公司合併之法理。而因公司合併
    而消滅之公司，其權利義務，應由合併後存續或新設之公司
    承受（見公司法第75條、第113條、第115條、第319條規定
    ）；且合併後，存續或新設之公司在承受債權時，無須通知
    消滅公司之債務人，即可對之發生效力，而當存續或新設公
    司承受債務時，亦無須經消滅公司債權人之承認，即當然發
    生承擔之效力。只有為保護公司債權人，在公司法特別設有
    債權人之異議及保護規定（見公司法第73條、第74條規定，
    王文宇等人合著，商事法，第54、55頁，2008年9月三版第1
    刷參照），亦即對於公司債權人須踐行「通知及公告」程序
    ，但均未包括「債務人」。因此有學者認為合併係就公司之
    權利義務為概括之移轉，不同於營業讓與，而頗類似於繼承
    〈林榮，新版商事法新詮（上），第420頁，73年4月初版
    參照〉。綜上，抗告人與華僑銀行既已於96年12月1日進行
    公司合併，抗告人為存續銀行，華僑銀行為消滅銀行，而抗
    告人已為公司變更登記，有抗告人提出之行政院金融監督管
    理委員會96年10月11日金管銀（五）字第09600439221號函
    及花旗（台灣）商業銀行股份有限公司變更登記表等影本各
    1 件在卷可稽，可徵抗告人與華僑銀行間之公司合併已完成
    ，揆諸前揭說明，抗告人即當然承受消滅銀行即華僑銀行所
    有之債權債務，而無須對華僑銀行之債務人踐行逐一通知或
    登報公告之程序。原裁定以抗告人與華僑銀行合併，並概括
    承受華僑銀行之債權債務，則抗告人聲請強制執行時，應提
    出已將債務讓與事實通知債務人，或已依金融機構合併法第
    18 條規定已為公告之證明文件，始具備開始強制執行之要
    件云云，並以抗告人未提出已將債權讓與事實合法通知債務
    人，或已為公告之證明文件即駁回抗告人之異議，自屬不當
    。抗告人指摘原裁定不當，求予廢棄，為有理由，自應由本
    院將原裁定廢棄，發回原法院另為妥適處理。
四、據上論結，本件抗告為有理由，爰裁定如主文。
中    華    民    國    99    年    12    月    27    日
                      民事第七庭
                        審判長法  官  鄭三源
                              法  官  邱  琦
                              法  官  林玉珮
正本係照原本作成。
不得再抗告。
中    華    民    國    99    年    12    月    27    日
                              書記官  廖月女

司法院資訊處製作；財團法人民間司法改革基金會備份。
